ACORDAO-COMPLETO-2527124

ACÓRDÃO 3282/2022 ATA 19/2022 - PRIMEIRA CÂMARA

VISTOS, relatados e discutidos estes autos de prestação de contas anual da Secretaria de Portos da Presidência da República - SEP/PR, referente ao exercício de 2015, agora em fase de análise de recurso de reconsideração interposto por Luiz Otávio Oliveira Campos, ex-secretário-executivo do órgão, contra o Acórdão 5404/2021-TCU-Primeira Câmara, que julgou suas contas irregulares e lhe aplicou multa de R$ 15.000,00, em decorrência de irregularidades em contratos.
ACORDAM os Ministros do Tribunal de Contas da União, reunidos em sessão da 1ª Câmara, ante as razões expostas pelo Relator e com fundamento nos arts. 32, inciso I, e 33 da Lei 8.443/1992, em:
9.1. conhecer do presente recurso de reconsideração, para, no mérito, dar-lhe provimento parcial
9.2. alterar o valor da multa aplicada a Luiz Otávio Oliveira Campos por meio do item 9.2 do Acórdão 5404/2021-TCU-Primeira Câmara para R$ 6.000,00 (seis mil reais) ;
9.3. encaminhar cópia desta decisão ao recorrente e ao Ministério dos Transportes, Portos e Aviação Civil - MTPA, com a informação de que o relatório e o voto que o fundamentam podem ser consultados no endereço eletrônico www.tcu.gov.br/acordaos.

Recurso de reconsideração interposto por Luiz Otávio Oliveira Campos, ex-secretário-executivo  da Secretaria de Portos da Presidência da República (SEP/PR), contra acórdão que julgou suas contas irregulares e lhe aplicou multa de R$ 15.000,00, em decorrência de irregularidades em atos de gestão praticados no exercício de 2015.

Primeira Câmara

Secretaria de Portos (extinta)

3. Recorrente: Luiz Otávio Oliveira Campos (XXX.575.532-XX), ex-Secretário-Executivo

13.1. Ministros presentes: Walton Alencar Rodrigues (Presidente), Benjamin Zymler e Jorge Oliveira (Relator).
13.2. Ministros-Substitutos presentes: Augusto Sherman Cavalcanti e Weder de Oliveira.

ACORDAO-COMPLETO-2544949

Acórdão 9213/2022 - Primeira Câmara

JORGE OLIVEIRA

Ministro Walton Alencar Rodrigues

Trata-se de recurso de reconsideração interposto por Luiz Otávio Oliveira Campos, ex-secretário-executivo da Secretaria de Portos da Presidência da República (SEP/PR) , contra o Acórdão 5404/2021-TCU-Primeira Câmara, que julgou suas contas irregulares e lhe aplicou multa de R$ 15.000,00, em decorrência de irregularidades verificadas em contratos celebrados por aquele órgão no exercício de 2015.
	2. O acórdão recorrido foi lavrado nos seguintes termos:
	"9.1. rejeitar as razões de justificativa apresentadas por Luiz Otávio Oliveira Campos, Diogo Peres Neto, Luiz Stanley da Silva, Ricardo Tavares de Jesus Castelo Branco, Bárbara Catharine de Souza e Nathalia Beatriz Angotti Carrara;
	9.2. julgar irregulares, com fundamento nos arts. 1º, inciso I; 16, inciso III; 19, parágrafo único, e 23, inciso III, da Lei 8.443/1992, as contas de Luiz Otávio Oliveira Campos, Diogo Peres Neto, Luiz Stanley da Silva, Ricardo Tavares de Jesus Castelo Branco, Bárbara Catharine de Souza e Nathalia Beatriz Angotti Carrara e aplicar-lhes a multa prevista no art. 58, caput e inciso II, da Lei 8.443/1992, nos valores a seguir discriminados, fixando-lhes o prazo de quinze dias, a contar da notificação, para comprovarem, perante o Tribunal, o recolhimento das dívidas ao Tesouro Nacional, atualizadas monetariamente até a data do efetivo recolhimento, se forem pagas após o vencimento, na forma da legislação em vigor: 
	RESPONSÁVEL
	VALOR (R$) 

	Luiz Otávio Oliveira Campos
	15.000,00

	Diogo Peres Neto
	10.000,00

	Luiz Stanley da Silva
	10.000,00

	Ricardo Tavares de Jesus Castelo Branco
	5.000,00

	Bárbara Catharine de Souza
	5.000,00

	Nathalia Beatriz Angotti Carrara
	5.000,00

	9.3. autorizar, desde logo, nos termos do art. 28, inciso II, da Lei 8.443/1992, a cobrança judicial das dívidas, caso não atendidas as notificações; 
	9.4. julgar regulares com ressalvas, com fundamento nos arts. 1º, inciso I; 16, inciso II; 18 e 23, inciso II, da Lei 8.443/1992 as contas de Américo Leite de Almeida, Guilherme Penin Santos de Lima, Fábio Lavor Teixeira, Helder Zahluth Barbalho, Edson Edinho Coelho Araújo e Rodrigo Mendes de Mendes, dando-lhes quitação; 
	9.5. dar ciência do acórdão ao Ministério dos Transportes, Portos e Aviação Civil (MTPA) e aos responsáveis."
	3. Transcrevo, a seguir, excerto da instrução elaborada pela Secretaria de Recursos que analisou os argumentos do recorrente:
	" (...) 
	HISTÓRICO
	2. Trata-se da prestação de contas da Secretaria de Portos da Presidência da República (SEP/PR) , referente ao exercício de 2015.
	2.1. O exame das contas teve como escopo os apontamentos realizados pela Secretaria de Controle Interno da Presidência da República (Ciset/PR) em seu Relatório de Auditoria Anual de Contas, e a avaliação dos resultados qualitativos e quantitativos da gestão.
	2.2. Nos termos do voto condutor (peça 117) , o Parecer do Dirigente do Controle Interno 15/2016 apontou baixa execução orçamentária das ações finalísticas do órgão, fragilidades na gestão das transferências voluntárias e irregularidades na gestão de compras e contratações.
	2.3. Quanto às últimas, destacou falhas na celebração e na execução do Contrato 34/2015, cujo objeto era a aquisição de sistema de gerenciamento de convênios e outras transferências voluntárias, e do Contrato 33/2015, mediante o qual foram contratados serviços terceirizados de apoio administrativo e secretariado.
	2.4. Os responsáveis foram regularmente citados para apresentar defesa, e em relação ao recorrente, secretário-executivo do órgão nos últimos meses do exercício, suas alegações foram acolhidas pela unidade técnica e rejeitadas pelo Ministério Público junto ao TCU.
	2.5. Por meio do acórdão recorrido, o Tribunal rejeitou a defesa do recorrente, e julgou suas contas irregulares, com aplicação de multa com fundamento no art. 58, caput e inciso II, da Lei 8.443/1992.
	2.6. Em relação à gestão do responsável, foi considerado o que segue (peça 117) :
	'As irregularidades verificadas nas duas contratações diretas analisadas pela Ciset/PR e unidade técnica foram graves e motivam a irregularidade das contas, com aplicação de multa, aos gestores envolvidos, ouvidos em audiência, conforme demonstrarei a seguir.
	(...) 
	Entendo que os procedimentos que culminaram no Contrato SEP 33/2015, com aumento de 120% do pessoal terceirizado do órgão, apresentaram graves falhas. Não foi realizado estudo para sustentar a consulta expedita aos diversos setores da SEP e motivar adequadamente a contratação. A pesquisa de mercado foi realizada com prazo de apenas dois dias úteis e, mesmo após questionamento da assessoria jurídica da SEP, quanto à desclassificação de outras propostas, foi escolhida a empresa Intelit Processos Inteligentes Ltda. EPP.
	(...) 
	Acolho posicionamento do parquet quanto à rejeição das alegações de defesa de Luiz Otávio Oliveira Campos, secretário-executivo e gestor que celebrou o ajuste. Seus argumentos sobre a necessidade de providências para aumentar a força de trabalho da SEP/PR não o socorrem, pois havia orientação expressa da Ciset/PR quanto à irregularidade da terceirização de pessoal para atividades finalísticas.
	Sendo esse responsável supervisor direto da área que realizou o levantamento de postos necessários e que propôs a revogação de pregão regular em andamento, entendo que o posicionamento da SeinfraPortoFerrovia sobre ser aceitável que, em virtude da recente nomeação para o cargo, avaliasse com menor rigor os pareceres de subordinados, carece de razoabilidade.
	A própria unidade técnica atesta a vasta experiência desse responsável como gestor público e o fato de estar em análise dispensa de licitação para aumento significativo de pessoal terceirizado, acompanhada de proposta de revogação de pregão para a mesma finalidade e de significativa redução dos limites de movimentação e empenho do órgão, devia atrair mais atenção e zelo do secretário-executivo.
	Sendo assim, rejeito as razões de justificativa apresentadas em relação ao Contrato 33/2015 e aplico a multa prevista no art. 58 da Lei 8.443/1992 aos responsáveis.
IV
	O objeto do Contrato 34/2015 foi a aquisição do sistema Geconv para gerenciamento interno e execução de convênios e instrumentos congêneres. O ajuste foi celebrado com a empresa FAF Tecnologia da Informação Ltda., mediante inexigibilidade de licitação.
	Anuo às conclusões do controle interno, da unidade técnica e do MP/TCU quanto à irregularidade da contratação. As justificativas para aquisição do sistema se mostraram frágeis e insuficientes, pois a SEP/PR tinha pequena quantidade de convênios a gerir e executar e a União detinha o Siconv, sistema gratuito e de uso obrigatório.
	Ademais, a demonstração da capacidade técnica da contratada, da compatibilidade do preço ofertado com parâmetros de mercado e a necessidade de avaliação quanto à exclusividade do fornecedor apresentaram graves falhas.
	Não foi demonstrado que o Geconv era o único software capaz de suprir as necessidades da SEP/PR. Conforme apontado, não foi realizada pesquisa de mercado e o preço não foi satisfatoriamente justificado. A fundamentação da compra na aquisição do sistema por um único órgão da Administração Pública Federal, em 2006, era de extrema fragilidade, principalmente pelo fato de sua utilização ter sido interrompida pelo então Ministério da Ciência e Tecnologia após o advento do Siconv.
	Na execução do ajuste, foram verificados recebimento definitivo e pagamento adiantado pelos módulos 1 e 2 sem funcionalidade adequada, tendo em vista ausência de interface com o Siafi, sistema no qual se encontravam os dados da maior parte dos convênios geridos, na época, pela SEP/PR.
	Por todas essas graves falhas, acolho as detidas análises das razões de justificativa pela SeinfraPortoFerrovia, como razões de decidir, para aplicar aos responsáveis pela contratação e execução da avença, a multa prevista no art. 58 da Lei 8.443/1992.
	(...) 
	Assim como no caso do Contrato 33/2015, divirjo da unidade técnica, unicamente quanto ao afastamento da responsabilidade do então Secretário-Executivo Luiz Otávio Oliveira Campos, com base na recente assunção do cargo e ausência de supervisão direta dos atos. O agente celebrou o contrato e tinha a área que a formulou sob supervisão direta.'
	2.7. Irresignado com a decisão, o gestor interpôs recurso de reconsideração.
	ADMISSIBILIDADE
	3. O exame preliminar de admissibilidade às peças 177-178 - acolhido pelo Exmo. Ministro-Relator ad quem em despacho à peça 186 - concluiu por conhecer do recurso, suspendendo os efeitos dos itens 9.2 e 9.3 do acórdão recorrido.
	MÉRITO
	4. Constitui objeto do recurso verificar se:
	i) foram observados todos os elementos de defesa necessários para fundamentar a decisão recorrida;
	ii) a responsabilidade foi adequadamente examinada nos autos; e
	iii) é possível afastar a multa aplicada ao recorrente.
	5. Da decisão recorrida
	5.1. O recorrente aponta nulidade da decisão, pois não teriam sido examinados todos os argumentos e documentos, além de doutrina e jurisprudência, trazidos em sede de defesa. Entende que 'se essas provas tivessem sido substancialmente verificadas, muito provavelmente, seriam eliminadas quaisquer dúvidas quanto à regularidade da sua brevíssima atuação como secretário-executivo da SEP/PR, pouco menos de 3 meses' (peça 171, p. 10) .
	5.2. Considera aplicável no caso concreto o disposto no art. 489, § 1º, do CPC, que consigna que a decisão não se considera fundamentada caso: (i) não enfrente todos os argumentos capazes de infirmar a conclusão adotada pelo julgador e (ii) deixe de seguir súmula, jurisprudência ou precedente invocado pela parte, sem demonstrar a distinção do caso concreto com o paradigma apontado. 
	5.3. Defende ainda que houve ofensa aos princípios da ampla defesa, do contraditório, da segurança jurídica e do devido processo legal.
	Análise
	5.4. Sem razão ao recorrente.
	5.5. Considera-se fundamentada a deliberação do TCU em que as questões suscitadas foram enfrentadas em algum dos elementos que a compõem, seja no relatório, que inclui as manifestações da unidade técnica e do Ministério Público, ou no voto do relator (art. 1º, § 3º, da Lei 8.443/1992) . Nesse sentido o Acórdão 303/2017-TCU-Plenário, de relatoria do Ministro Bruno Dantas.
	5.6. No caso concreto, todos os elementos de prova e de direito apresentados pelo responsável foram considerados na decisão recorrida. Nesse ponto, o próprio recorrente reconhece que sua defesa foi acolhida pela unidade técnica, no trecho recursal à peça 171, p. 23. A instrução técnica, a propósito, compõe o relatório da decisão à peça 118.
	5.7. O entendimento, no entanto, não prevaleceu, e foi objeto de divergência pelo Ministério Público e pelo Tribunal, nos termos do acórdão recorrido.
	5.8. O mero inconformismo, portanto, em não ter a suas razões de defesa acolhidas pelo Tribunal não representa vício processual ou ofensa aos princípios da ampla defesa, do contraditório, da segurança jurídica e do devido processo legal.
	5.9. Esclareça-se também que não há direito adquirido a determinado entendimento ou a aplicação de determinada jurisprudência do TCU, devendo prevalecer em cada julgamento a livre convicção dos julgadores acerca da matéria apreciada no caso concreto (Acórdão 8724/2020-TCU-Primeira Câmara - Relator: Ministro Benjamin Zymler) .
	5.10. Por fim, registre-se que ao relator cumpre apreciar a matéria em discussão nos autos de acordo com os aspectos e teses pertinentes à solução da controvérsia, não estando obrigado a refutar, um a um, os argumentos expendidos pela parte, quando os fundamentos utilizados já tenham sido suficientes para formar sua razão de decidir, o que se coaduna com o art. 489, § 1¿, inciso IV, da Lei 13.105/2015 (CPC) . Nesse entendimento o Acórdão 3477/2018-TCU-Segunda Câmara, de relatoria do Ministro Aroldo Cedraz.
	6. Da responsabilidade do gestor
	6.1. O responsável questiona sua condenação nos autos, como secretário-executivo e dirigente à nível ministerial, pela recontagem de pessoal (no âmbito do Contrato SEP 33/2015) . Defende que o superior hierárquico somente seria responsabilizado por atos praticados por agente subordinado se fosse conivente, nos termos do art. 80 do Decreto-Lei 200/1967.
	6.2. Argumenta que a jurisprudência do Tribunal exige cautela em responsabilizar agente de nível ministerial por atos burocráticos de instâncias inferiores.
	6.3. E destaca que, ao contrário do que consta no voto condutor, não subscreveu o Contrato SEP 33/2015.
	6.4. Informa que tomou posse no cargo em 14/10/2015 e permaneceu apenas até o dia 31/12/2015, pouco menos de três meses depois. 
	6.5. Assinala que o levantamento das necessidades e dos perfis de pessoal com objetivo de contratar terceirizados ocorreu em 2014, antes de sua posse. Cita a Nota Técnica 78/2015/CGGI/SEP/PR (documento 10, acostado à peça 64) , elaborada pela administração interna da SEP/PR, em 12/05/2015, que considerou insuficiente o total de 96 postos de trabalhos, identificados pelo levantamento feito em 2014.
	6.6. Assevera que a revogação do pregão ocorreu em 22/01/2016, quando não ocupava mais a função executiva no órgão (documento 12, acostado à peça 64) . E aponta que novo processo licitatório foi firmado em 01/04/2016 (documentos 18 e 19, acostados à peça 64) .
	6.7. Afirma que houve reforma ministerial que elevou o volume de trabalho da SEP/PR para demanda superior à capacidade técnica operacional do órgão.
	6.8. Dessa forma, conclui que (i) não atuou de forma decisiva para a contratação emergencial, (ii) os postos de trabalhos foram necessários e o levantamento de pessoal não se deu de forma célere.
	6.9. Considera que o Ministério Público se equivocou em relação ao normativo que tratava das competências do secretário-executivo. Utilizou as disposições do Decreto 8.088/2013 (atualmente revogado) , enquanto seria aplicável a Portaria 408/2014, regra posterior e especial. Esse normativo não incluía a supervisão do Departamento de Gestão Corporativa entre suas atribuições, não lhe sendo exigível refazer os trabalhos de levantamento de pessoal terceirizado.
	6.10. E questiona a diferença de tratamento da decisão em relação às suas contas e às contas dos ministros de estado. Aponta que os últimos somente tiveram ressalvas em razão do fraco desempenho institucional do órgão, tendo sido considerada a responsabilidade pela supervisão e atingimento dos objetivos organizacionais. Enquanto isso, o recorrente entende que teve suas contas julgadas irregulares mesmo exercendo função de supervisão no órgão, de forma similar aos dirigentes ministeriais.
	6.11. Por outro giro, defende que a terceirização objeto do Contrato SEP 33/2015 foi regular e envolveu o desempenho de funções acessórias e auxiliares do órgão, não tendo relação com as atividades finalísticas. Nesse sentido juntou o documento 5, acostado à peça 63.
	6.12. Para o desempenho de atividade-fim, informa que se empenhou em promover processos administrativos para autorização de nomeação de 50% a mais do quantitativo original das vagas disponibilizadas por concurso público realizado em 2014 (documento 3 à peça 63) . Registra que renovou a validade do referido concurso, e requereu o deslocamento de novos cargos para a SEP, com objetivo de aumentar o quadro de efetivos do órgão. Tal pedido foi atendido em 2016, por meio da Portaria Conjunta 2/2016 da Secretaria de Gestão de Pessoas e Relações de Trabalho no Serviço Público/MPOG e da SEP.
	6.13. Assim, considera que empreendeu esforços para reequilibrar a quantidade de pessoal do órgão, requerendo realização de concursos e promovendo processos administrativos para contratação de profissionais capacitados para atividades de suporte e auxílio aos servidores.
	Análise
	6.14. Sem razão ao recorrente.
	6.15. Diversamente do que aponta em seu recurso, sua condenação no âmbito do Contrato SEP 33/2015 não decorreu de ter subscrito o termo do contrato. Tal fato se deu em relação ao Contrato SEP 34/2015, verbis (voto condutor à peça 117, p. 4) :
	'O objeto do Contrato 34/2015 foi a aquisição do sistema Geconv para gerenciamento interno e execução de convênios e instrumentos congêneres. O ajuste foi celebrado com a empresa FAF Tecnologia da Informação Ltda., mediante inexigibilidade de licitação.
	Anuo às conclusões do controle interno, da unidade técnica e do MP/TCU quanto à irregularidade da contratação. As justificativas para aquisição do sistema se mostraram frágeis e insuficientes, pois a SEP/PR tinha pequena quantidade de convênios a gerir e executar e a União detinha o Siconv, sistema gratuito e de uso obrigatório.
	(...) 
	Assim como no caso do Contrato 33/2015, divirjo da unidade técnica, unicamente quanto ao afastamento da responsabilidade do então Secretário Executivo Luiz Otávio Oliveira Campos, com base na recente assunção do cargo e ausência de supervisão direta dos atos. O agente celebrou o contrato e tinha a área que a formulou sob supervisão direta.'
	6.16. Os fatos e documentos que apresenta para demonstrar que não atuou diretamente na celebração do Contrato SEP 33/2015 também não prosperam.
	6.17. O gestor informa que atuou como secretário-executivo entre 14/10/2015 e 31/12/2015, pouco menos de três meses depois. E discorre que o levantamento de pessoal ocorreu em 2014, enquanto a Nota Técnica 78/2015/CGGI/SEP/PR (documento 10, acostado à peça 64) , elaborada em 12/05/2015, considerou insuficiente o total de 96 postos de trabalhos, identificados pelo levantamento feito em 2014.
	6.18. Afirma, ainda, que a revogação do Pregão 7/2015 ocorreu em 22/01/2016, quando não ocupava mais a função executiva no órgão (documento 12, acostado à peça 64) . E aponta que novo processo licitatório foi firmado em 01/04/2016 (documentos 18 e 19, acostados à peça 64) .
	6.19. Esses documentos e alegações, no entanto, não se prestam a afastar a irregularidade, uma vez que sua condenação decorreu dos atos que praticou durante o período de sua gestão, ainda que breve.
	6.20. Como assinalado pelo Controle Interno no Relatório de Auditoria Anual de Contas (peça 5, p. 57, grifos acrescidos) :
	'69. Após análise dos autos do processo, verificou-se que, em 22/10/2015, o pregoeiro responsável pelo certame informou ao Coordenador-Geral de Administração Interna sobre o cumprimento de todas as etapas do procedimento licitatório, estando as propostas vencedoras aptas para adjudicação e o certame apto para homologação. Nesse contexto, aguardavam adjudicação as propostas apresentadas pelas empresas: a) para o Grupo I (DF) - BNGL Locação de Serviços Ltda.: Valor R$ 9.006.097,20; e b) para o Grupo II (RJ) - Marajoara Comercio e Serviços Ltda. - EPP: Valor R$ 345.346,08.
	70. Evidencia-se nos autos que o Coordenador-Geral de Administração Interna repassou a informação apresentada pelo pregoeiro ao Diretor do Departamento de Gestão Corporativa, em 23/10/2015; e consta registrado no sistema Comprasnet (sistema de compras do Governo Federal por meio do qual foi realizado o certame) , que o Grupo II, do mencionado pregão eletrônico, encontrava-se em situação de adjudicado.
	71. Entretanto, em 12/11/2015, por meio do Memorando 2278/2015/CGAD/SEP/PR, o Diretor do Departamento de Gestão Corporativa da SEP/PR solicitou ao Coordenador-Geral de Administração Interna a abertura de processo para a contratação emergencial dos serviços de apoio administrativo e secretariado, em função da não conclusão do procedimento licitatório relacionado ao Processo 00045.001395/2015-36, qual seja o mencionado Pregão Eletrônico 7/2015.
	72. O procedimento de dispensa foi então analisado pela área jurídica que, por meio do Parecer 00300/2015/ASJUR-SEP/CGU/AGU, de 10/12/2015, concluiu pela possibilidade da contratação emergencial, desde que fossem observadas, entre outras questões, a necessidade de justificar a alteração do número de postos que superou em 115 o quantitativo estabelecido no contrato a ser substituído, qual seja o Contrato Emergencial 20/2015, que previa 96 postos de trabalho.
	73. A justificativa foi apresentada pelo Diretor do Departamento de Gestão Corporativa, em Despacho 2649/2015/DGC/SEP/PR, de 10/12/2015, onde consta informado que o aumento no quantitativo de postos resultou do fato de a Secretaria de Portos encontrar-se, àquela época, com a mão de obra técnico-especializada defasada e que, em função de estudo junto às áreas estratégicas, foi identificado o quantitativo a ser contratado, conforme transcrito a seguir:
	(...) 
	74. No dia seguinte à apresentação da justificativa, ou seja, em 11/12/2015, o Contrato Emergencial 33/2015 foi celebrado, pelo valor de R$ 13.381.959,18; e no mês seguinte, em 26/01/2016, foi publicada a revogação do Pregão Eletrônico 7/2015, em função da mesma justificativa apresentada para a realização emergencial, qual seja, a de que o quantitativo de postos previstos inicialmente no edital do pregão eletrônico, qual seja 96 postos, não atenderia à demanda da Secretaria, sendo necessária uma readequação do quantitativo, que passou para 211 postos, em função da reforma ministerial ocorrida em novembro de 2015, que readequou o planejamento estratégico existente e aumentou a demanda de trabalho da Secretaria, conforme Nota Técnica 08, de 22/01/2016, juntada às folhas 1473 e 1474, do Processo 00045.001395/2015-36.'
	6.21. Pela cronologia dos fatos, durante a breve gestão do recorrente, o Pregão 7/2015 havia sido concluído e estava apto para homologação. No entanto, foi solicitado abertura de contratação emergencial, que culminou com a assinatura do Contrato SEP 33/2015.
	6.22. Ainda que a revogação do Pregão 7/2015 tenha ocorrido em 26/01/2016, o ato decorreu diretamente da contratação emergencial realizada durante a gestão do recorrente, que esvaziou o objeto do certame.
	6.23. Os fatos determinantes para a irregularidade, portanto, foram adotados durante a gestão do recorrente, ainda que o levantamento quantitativo de pessoal tenha sido iniciado em 2014 e que a revogação do certame tenha ocorrido em 2016. Tais fatos não foram determinantes para ocorrência da irregularidade e não se prestam a afastar a responsabilidade do recorrente.
	6.24. O recorrente também assevera que o contrato foi regular e não envolveu área finalística do órgão. Tal fato não se mostra relevante dentro do contexto da irregularidade.
	6.25. Foi observado pelo Controle Interno que (peça 5, p. 59) :
	'78. De outra forma, procedeu-se à análise do impacto do novo Contrato Emergencial 33/2015 frente à revogação do Pregão 7/2015, desconsiderando-se, para tanto, o quantitativo de postos de trabalho e os valores dos pisos salariais para esses postos, uma vez que foram diferentes, conforme se observa a seguir:
	(...) 
	80. Como resultado, foi identificado o valor total de R$ 12.039.359,64 para uma contratação com prazo de vigência equivalente ao do Contrato Emergencial 33/2015, ou seja, 6 meses, demonstrando que o aproveitamento do procedimento licitatório, mesmo que para a celebração de uma contratação emergencial traria uma economia de R$ 1.342.599,54, se comparada ao Contrato Emergencial 33/2015, conforme demonstrado no quadro a seguir:
	(...) '
	6.26. Como se vê, a irregularidade aqui tratada - contratação direta emergencial em detrimento de certame concluído e pronto para homologação - resultou em dano ao erário estimado de R$ 1.342.599,54. Caso adotado esse entendimento, a condenação do gestor poderia ser acompanhada também de débito, o que não ocorreu. Na presente esfera recursal, contudo, não se mostra possível imputar o dano ao erário em referência, em face da impossibilidade de reformatio in pejus.
	6.27. O gestor defende, por fim, que a supervisão dos atos irregulares não estaria dentre as suas atribuições. Ocorre, todavia, que em suas razões de recurso, sustenta que (peça 171, p. 21) :
	'Portanto, o recorrente, desde que assumiu o cargo de secretário-executivo da Secretaria de Portos da Presidência após a reforma ministerial e tendo conhecimento da situação de precariedade que a SEP passava em relação à mão de obra tentou, como foi possível, reequilibrar a quantidade de pessoal necessária, requerendo a realização de concursos e instaurando processos administrativos para contratação de profissionais capacitados para exercerem as funções de suporte e auxílio aos servidores.'
	6.29. O recorrente assume que adotou medidas para regularizar suposto desequilíbrio de pessoal no órgão, inclusive para funções terceirizadas (de suporte e auxílio aos servidores) , especialmente requerendo realização de concursos e instaurando processos administrativos de contratação de pessoal. Como o próprio gestor reconhece, sua atuação no caso concreto não se confundiu com as funções e atribuições de supervisão de um Ministro de Estado.
	6.30. Reconhece que tinha competência para atuar na área e não se observa razoável supor que não tenha tido conhecimento ou participação na contratação emergencial de mais de 200 profissionais ocorridos durante sua gestão. 
	7. Da multa
	7.1. O recorrente aponta as divergências na análise do caso concreto pela unidade técnica, pelo Ministério Público/TCU e pela decisão. Pondera que não seria juridicamente seguro atestar irregularidade na conduta do recorrente neste caso e requer o afastamento da multa.
	7.2. Requer também que a responsabilidade do gestor seja apurada nos termos da Lei 13.655/2018 (Lei de Introdução às Normas do Direito Brasileiro - LINDB) , em especial seus arts. 22 e 28, que determinam que seja observada as dificuldades concretas e obstáculos da gestão pública, além da existência de dolo ou erro grosseiro.
	7.3. Argumenta que agiu de boa fé e não seria razoável condená-lo sem evidência de culpa ou responsabilidade, e sem demonstração de nexo de causalidade entre sua conduta e as irregularidades. Alega que não foi comprovado dolo ou erro grosseiro, nos termos definidos pelos Acórdão 2391/2018-TCU-Plenário (Relator: Ministro Benjamin Zymler) e 2860/2018 - Plenário (Relator: Ministro Bruno Dantas) .
	7.4. Transcreve trecho de manifestação do Ministro Bruno Dantas no TC Processo 026.071/2017-7, ao tratar sobre o uso exacerbado do poder sancionador pelos órgãos de controle. Defende que as condenações poderiam inibir a participação de bons profissionais nos quadros da Administração Pública.
	7.5. Alternativamente, requer a redução do valor da multa.
	7.6. Sustenta que o valor foi desproporcional e excessivo, superior ao que tem sido aplicado em processos com dano ao erário. Defende que demonstrou em sua defesa que os principais atos considerados irregulares não foram praticados durante sua gestão (que teria durado menos de três meses) .
	7.7. Entende cabível aplicar os princípios da razoabilidade e proporcionalidade, e discorre que atos irregulares que não geram prejuízo ao erário não se revestem de potencial lesivo para justificar aplicação de sanção. Solicita aplicação do entendimento disposto no art. 171 da Lei 14.133/2021, que determina, nas fiscalizações, que os procedimentos sejam imparciais e fundamentados, de modo a evitar que interesses pessoais e interpretações tendenciosas interfiram na apresentação e no tratamento dos fatos.
	7.8. Por fim, considera que a boa-fé do gestor deve ser presumida, uma vez que a ma-fé deve ser provada, nos termos do Acórdão 3400/2011-TCU-Segunda Câmara (Relator: Ministro Augusto Nardes) .
	Análise
	7.9. Sem razão ao recorrente.
	7.10. O gestor requer a aplicação dos arts. 22 e 28 da LINDB, mas não demonstra como tais dispositivos seriam cabíveis no caso concreto. A contratação direta emergencial em detrimento de certame concluído e pronto para homologação, por valores que não foram considerados econômicos pelo Controle Interno, não enseja aplicação das disposições legais citadas. 
	7.11. Neste aspecto, é de se considerar ainda que o contrato emergencial gerou prejuízo estimado de R$ 1.342.599,54, nos termos do relatório do controle interno (peça 5, p. 59) . Se considerado este documento, seria possível imputar débito ao gestor e a multa poderia ser majorada, alcançando até 100% do valor do dano, nos termos do art. 57 da Lei 8.443/1992. Tal procedimento não se mostra oportuno nesta fase processual, em face da proibição da reformatio in pejus.
	7.12. O uso de contratação direta e emergencial quando havia certame concluído e pronto para homologação, com possível prejuízo ao erário, constitui fato grave e inobservância no dever de cuidado no trato com a coisa pública, revelando a existência de culpa grave, uma vez que se distancia do que seria esperado de um administrador minimamente diligente, o que caracteriza erro grosseiro a que alude o art. 28 do Decreto-lei 4.657/1942 (Lei de Introdução às Normas do Direito Brasileiro) , incluído pela Lei 13.655/2018. Nesse sentido o Acórdão 8879/2021-TCU-Primeira Câmara (Relator: Ministro Benjamin Zymler) .
	7.13. A boa-fé no Tribunal não pode ser presumida ou acatada a partir de mera alegação. Deve ser demonstrada e comprovada a partir dos elementos que integram os autos, corroborada em contexto fático propício ao reconhecimento dessa condição. Nesse sentido os Acórdão 4667/2017-TCU-Primeira Câmara (Relator: Ministro Bruno Dantas) e 8.928/2015 - 2ª Câmara (Relator: Ministro Marcos Bemquerer) .
	7.14. A negligência e descuido no trato de recursos públicos não permitem reconhecer boa-fé, nem mesmo de forma presumida, caso fosse aplicável tal entendimento neste Tribunal.
	CONCLUSÃO
	8. De todo o exposto, conclui-se que a decisão recorrida foi prolatada após exame de todos os aspectos fáticos e jurídicos aplicáveis ao caso concreto, inclusive os elementos de defesa trazidos pelo recorrente. Não se observa vício processual ou violação aos princípios da ampla defesa, do contraditório, do devido processo legal, dentre outros.
	8.1. A responsabilidade do gestor foi adequadamente apurada e examinada nos autos. E entende-se que a multa aplicada poderia ser majorada, caso aplicável o entendimento de prejuízo ao Erário contido no relatório de controle interno. No entanto, em face da proibição da reformatio in pejus, entende-se prejudicado tal procedimento.
	PROPOSTA DE ENCAMINHAMENTO
	9. Ante o exposto, submete-se o presente exame à consideração superior, propondo-se, com fundamento nos arts. 32, inciso I, e 33 da Lei 8.443/1992:
	a) conhecer do recurso e, no mérito, negar-lhe provimento; e
	b) dar ciência da decisão ao recorrente e ao Ministério dos Transportes, Portos e Aviação Civil (MTPA) ."
	4. O Ministério Público junto ao TCU, representado neste processo pelo Procurador Sérgio Ricardo Costa Caribé, manifestou-se de acordo com a proposta de encaminhamento formulada pela unidade técnica.
	É o relatório.

Cristiana Muraro Fracari (48.254/OAB-DF), Jorge Ulisses Jacoby Fernandes (6.546/OAB-DF), Murilo Queiroz Melo Jacoby Fernandes (41796/OAB-DF) e outros.

Procurador Sergio Ricardo Costa Caribé

RECURSO DE RECONSIDERAÇÃO. PRESTAÇÃO DE CONTAS. SECRETARIA DE PORTOS. EXERCÍCIO DE 2016. CONTAS IRREGULARES DO ENTÃO SECRETÁRIO-EXECUTIVO. MULTA. CONTRATAÇÃO ANTIECONÔMICA DE PESSOAL TERCEIRIZADO. AQUISIÇÃO DE SOFTWARE SEM JUSTIFICATIVA E SEM AS FUNCIONALIDADES PREVISTAS. CONHECIMENTO DO RECURSO. FALHA PROCESSUAL NA FORMAÇÃO DO CONTRADITÓRIO EM RELAÇÃO A UMA DAS IRREGULARIDADES APONTADAS. PROVIMENTO PARCIAL. REDUÇÃO DA MULTA.

PRESTAÇÃO DE CONTAS (PC)

Secretaria de Recursos (Serur)

Atendidos os requisitos de admissibilidade previstos nos arts. 32, inciso I, e 33 da Lei 8.443/1992, c/c o art. 285 do RI/TCU, a peça encaminhada por Luiz Otávio Oliveira Campos, ex-secretário-executivo da Secretaria de Portos da Presidência da República - SEP/PR, mesmo nominada como pedido de reexame, pode ser conhecida, com base no princípio da fungibilidade, como recurso de reconsideração contra o Acórdão 5404/2021-TCU-Primeira Câmara.
2.	A decisão recorrida, ao apreciar a prestação de contas anual da SEP/PR relativa ao exercício de 2015, julgou irregulares as contas do ex-gestor, aplicando-lhe multa de R$ 15.000,00. 
3. 	Duas foram as ocorrências que determinaram sua condenação:
	a) contratação de pessoal terceirizado sem licitação, quando havia pregão regular em andamento com objetivo semelhante, o que resultou em gastos substancialmente antieconômicos (Contrato 33/2015) ;
	b) aquisição, sem licitação, do software Geconv para acompanhamento e controle da execução de convênios e instrumentos congêneres, mediante o Contrato 34/2015, sem que restasse demonstrada: (i) a necessidade do sistema; (ii) a exclusividade do fornecedor; (iii) a realização de pesquisa de mercado adequada; e (iv) a pertinência do preço praticado.
4.	Inconformado com essa decisão, o ex-secretário-executivo alega, em sua peça recursal, que a decisão anterior não examinou adequadamente os argumentos e documentos apresentados por ele em suas razões de justificativa, a partir dos quais ficaria evidente que:
	a) sua atuação como secretário-executivo da SEP/PR, foi brevíssima, de pouco menos de 3 meses, não tendo contribuído decisivamente para nenhuma das irregularidades apontadas;
	b) não assinou o Contrato 33/2015 para prestação de serviços terceirizados de apoio administrativo e secretariado;
	c) a necessidade de contratação de mais pessoal já tinha sido detectada em 2014, antes de sua posse no órgão. Além disso, a revogação do pregão com objeto similar ocorreu em 22/01/2016, quando não ocupava mais cargo na SEP/PR;
	d) agiu de boa fé e não seria razoável condená-lo sem evidência de dolo ou erro grosseiro e nem mesmo culpa, além de não ter restado demonstrado nexo de causalidade entre sua conduta e as irregularidades, devendo ser consideradas, na apuração de sua responsabilidade, as dificuldades concretas e obstáculos inerentes à gestão pública, nos termos da Lei 13.655/2018 - LINDB.
5. 	Após apreciar os argumentos do recorrente, tanto a unidade técnica como o Ministério Público junto ao TCU opinaram por sua rejeição, e, consequentemente, pela manutenção, em seus exatos termos, do acórdão original.
6. 	Apesar de concordar com suas análises no aspecto substantivo, acredito ter havido uma falha processual em etapa anterior deste processo que comprometeu a adequada e plena formação do contraditório em relação a uma das irregularidades apontadas.
7.	Mais especificamente, observo que Luiz Otávio Oliveira Campos foi chamado em audiência pelo Tribunal nos seguintes termos (peça 32) :
"a) celebrar o Contrato Emergencial 33/2015 sem realizar avaliação adequada do quantitativo de postos necessários, em afronta ao disposto no art. 15, § 7º, inciso II, da Lei 8.666/1993; e
b) celebrar o Contrato 34/2015 com a empresa FAF Tecnologia da Informação Ltda. sem pesquisa de mercado e sem avaliação dos preços propostos pela contratada, e sem justificativa técnica razoável para aquisição de sistema de gerenciamento de transferências, contrariando o art. 14 da Lei 8.666/1993 c/c o art. 14 da Instrução Normativa SLTI 4/2014." (grifei) 
8.	Em resposta, o ex-gestor apresentou razões de justificativa (peça 63) nas quais procurou demonstrar a ausência de sua responsabilidade em relação à celebração do Contrato 33/2015 sem a adoção das devidas cautelas. Não informou, contudo, não ter sido ele o agente que assinou a avença.
9.	Tanto a unidade técnica como o Ministério Público, ao analisaram seus argumentos, foram corretos ao vincular a responsabilidade do recorrente não à assinatura do contrato, mas à gestão do órgão, como se abstrai do seguinte trecho do parecer do MPTCU:
	"32. Ao contrário do alegado por Luiz Otávio Oliveira Campos [em suas razões de justificativa], verifica-se na estrutura organizacional da SEP que o Secretário Executivo é responsável direto pelas contas da unidade jurisdicionada, no que diz respeito à sua gestão administrativa. Conforme definido no art. 4º, inciso III, do Decreto 8.088/2013, cabe à Secretaria Executiva 'supervisionar e coordenar as atividades relacionadas aos sistemas federais de planejamento e orçamento, de recursos humanos, de serviços gerais, de administração financeira e contabilidade, de administração de recursos de informação e informática, de documentação e arquivo e de organização e inovação institucional no âmbito da Secretaria de Portos da Presidência da República'.
	33. Diretamente subordinado à Secretaria Executiva se encontra unicamente o Departamento de Gestão Corporativa, conforme se visualiza na figura do organograma funcional apresentado no Relatório de Gestão (peça 1, p. 27) . Percebe-se, portanto, que todos os atos e procedimentos visando à celebração dos Contratos 33 e 34/2015, os quais foram realizados no âmbito desse Departamento, estiveram sob a supervisão da Secretaria Executiva.
	34. Nos casos em exame não caberia tampouco a alegação de inviabilidade de supervisão integral das ações dos subordinados. Trata-se de situações que exigem maior atenção e diligência dos responsáveis pela gestão de recursos públicos. Ambas trazem em si a excepcionalidade de configurarem contratações diretas, portanto fugindo à regra da obrigatoriedade de procedimento licitatório estabelecida constitucionalmente. Além disso, observam-se circunstâncias específicas em cada caso, as quais demandariam o maior cuidado do gestor público." (grifei) 
10.	Contudo, o voto que fundamentou a decisão recorrida voltou a atribuir a assinatura do ajuste ao ex-gestor, o que demonstra que tal percepção permeou toda a análise do processo, verbis:
	"Acolho posicionamento do parquet quanto à rejeição das alegações de defesa de Luiz Otávio Oliveira Campos, secretário-executivo e gestor que celebrou o ajuste. Seus argumentos sobre necessidade de providências para aumentar a força de trabalho da SEP/PR não o socorrem, pois havia orientação expressa da Ciset/PR quanto à irregularidade da terceirização de pessoal para atividades finalísticas." (grifei) 
11.	Agora, em fase recursal, o ex-secretário-executivo demonstrou que o Contrato 33/2015 não foi celebrado por ele, mas pelo então Ministro de Estado Chefe da SEP/PR, evidenciando o equívoco na instrução deste processo desde a fase de audiência.
12.	Apesar de a contratação em tela apresentar graves irregularidades, o que justifica a sanção de todos os gestores envolvidos, acredito que a falha processual na identificação das condutas atribuídas a Luiz Otávio Oliveira Campos acabou por comprometer o regular desenvolvimento do contraditório.
13.	Nesse contexto, é forçoso dar provimento ao recurso, afastando a sanção imputada ao recorrente em relação a este ponto. 
14.	Em tese, caberia a reformulação de sua audiência em termos mais adequados, mas tal medida restaria inócua em face da prescrição da pretensão punitiva desta Corte de Contas, consoante as diretrizes estabelecidas no Acórdão 1441/2016-TCU-Plenário.
15.	Quanto à outra ocorrência que fundamentou a irregularidade destas contas, que diz respeito à aquisição, sem licitação, do software Geconv por meio do Contrato 34/2015, o recorrente não aduziu novos elementos, apenas reiterando os argumentos apresentados quando da apreciação original do processo.
16.	Neste caso, acompanho o juízo formulado anteriormente por este Tribunal, no sentido de considerar insuficientes as justificativas apresentadas para afastar a falha.
17.	Por sua clareza, reproduzo o seguinte trecho de um dos pareceres emitidos pelo MP/TCU, em que sintetiza as circunstâncias que comprometeram a referida contratação:
	"39. A outra contratação direta irregular em exame também foi promovida nos últimos meses de 2015, durante a gestão dos mesmos responsáveis mencionados acima. A decisão e todos os procedimentos para a aquisição do sistema Geconv foram tomados nesse interregno, resultando na celebração do Contrato 34/2015 com a empresa FAF Tecnologia da Informação Ltda., por inexigibilidade de licitação.
	40. As irregularidades apontadas atingem não só a legalidade da contratação, que não teve satisfeitos os requisitos legais estabelecidos para permitir a excepcionalidade da contratação direta, mas também a sua legitimidade. 
	41. Quanto aos aspectos legais, a justificativa apresentada pelos responsáveis, de que a contratada seria a única fornecedora do Geconv, não pode ser acolhida como motivação da inexigibilidade. Não há demonstração de que exclusivamente esse sistema seria o único a suprir as necessidades da SEP. Conforme apontado, a contratante não providenciou uma pesquisa de mercado. Tampouco foi satisfatoriamente justificado o preço.
	42. Quanto à legitimidade, a necessidade do sistema de gerenciamento de transferências voluntárias não foi devidamente evidenciada pelos gestores. A pequena quantidade de instrumentos de repasse realizados pela Secretaria de Portos dificilmente demandaria um sistema dispendioso para sua gestão. Ademais, o software adquirido não possuía interface com o principal sistema governamental manejado pela SEP, o Siafi, nem poderia substituir o Siconv, de uso obrigatório pelo Poder Público.
	43. Além disso, talvez devido à própria incapacidade operacional da contratada, não há evidência nos autos de que o Geconv tenha efetivamente entrado em operação e cumprido os objetivos para os quais sua aquisição foi efetuada. Este fato é indicativo de possível dano ao erário, especialmente por se ter verificado que os dois primeiros módulos foram pagos, uma semana após a assinatura do contrato, sem que apresentassem funcionalidade."
18.	Assim, reconhecida a necessidade de se afastar uma das ocorrências incialmente atribuídas a Luiz Otávio Oliveira Campos, o presente recurso deve ser provido parcialmente, promovendo-se a diminuição da multa anteriormente imposta. Quanto à dosimetria da nova sanção, observo que a irregularidade que foi afastada, por sua materialidade, reveste-se de mais gravidade do que a remanescente, o que justifica a redução da sanção a patamares inferiores à metade do valor originalmente aplicado. 
19.	Consideradas as circunstâncias do fato, a conduta do agente e o nexo causal entre esta e a ilegalidade praticada, proponho a redução da multa para R$ 6.000,00. Assinalo que permanecem inalterados os demais termos do acórdão recorrido, em particular a irregularidade das contas do recorrente.
	Ante o exposto, divirjo, pelas razões acima expostas, dos pareceres lançados nos autos e voto por que o Tribunal adote o acórdão que ora submeto à deliberação deste Colegiado.
TCU, Sala das Sessões, em 14 de junho de 2022.
JORGE OLIVEIRA 
Relator